【裁判字號】    91,重訴,1097
【裁判日期】    920110
【裁判案由】    清償債務
【裁判全文】
臺灣高雄地方法院民事判決  九十一年度重訴字第一○九七號
    原      告  高雄縣鳳山市農會
    法定代理人  子○○
    訴訟代理人  甲○○
    被      告  乙○○
                戊○○
                丁○○
                己○○
                丙○○
                癸○○
                庚○○
                壬○○
                辛○○
右當事人間請求清償債務事件，本院判決如左：
    主    文
被告應連帶給付原告新台幣玖佰萬元，及如附表所示之利息、違約金。
訴訟費用由被告連帶負擔。
    事    實
甲、原告方面：
一、聲明：如主文所示。
二、陳述：緣訴外人翁黃雪吟曾於民國八十八年間，邀同其子即被告乙○○為連帶保
    證人，向原告辦理借款，並設定以新台幣（下同）一千八百七十二萬元為最高限
    額之抵押權登記。嗣翁黃雪吟陸續於八十八年五月二十一日、八月十一日、十月
    七日、十一月二十六日分別向原告借款六百萬元、一百萬元、一百萬元、一百萬
    元，總計九百萬元（如附表所示），約定借款期間均為一年，利率均為年息百分
    之八點四五，隨原告基本放款利率變動而調整（現為年息百分之八點三），按月
    繳納利息，如未按期清償，即喪失期限利益視為全部到期，除按上開利率計算遲
    延利息外，其逾期在六個月以內者，按上開利率百分之十，逾期超過六個月者，
    按上開利率百分之二十加計違約金。孰料，訴外人翁黃雪吟繳款至上開借款屆期
    前一月止，竟均拒不清償，履經原告催討亦無效果，共積欠原告九百萬元，及如
    附表所示之利息、違約金。而翁黃雪吟業於八十九年七月三日死亡，被告乙○○
    、戊○○、丁○○、己○○、丙○○、癸○○、庚○○、壬○○、辛○○九人均
    為翁黃雪吟之合法繼承人，自應繼承翁黃雪吟之系爭債務，並負連帶責任；被告
    乙○○又係本件借款之連帶保證人，益應就系爭債務負連帶清償責任。為此爰依
    消費借貸、連帶保證之法律關係，請求被告連帶給付九百萬元，及如附表所示之
    利息、違約金。
三、證據：提出繼承登記系統表乙份、借據四紙、放款戶交易明細查詢四紙、授信約
    定書二紙、手抄式戶籍謄本乙份、土地標示部查詢單四紙為證。
乙、被告乙○○、戊○○、丁○○、丙○○、癸○○、庚○○、壬○○、辛○○方面
    ：
一、聲明：求為判決駁回原告之訴。
二、陳述：
（一）對於彼等係訴外人翁黃雪吟之合法繼承人並不爭執，且彼等於繼承開始時，均
      未向法院聲明拋棄繼承或限定繼承。
（二）被告乙○○另陳述：伊知道系爭借款，伊係替伊母親翁黃雪吟擔任連帶保證人
      ，系爭借據係伊與母親簽立，翁黃雪吟將錢做何用途伊並不清楚。
（三）被告丙○○另陳述：伊於母親翁黃雪吟生前，曾聽翁黃雪吟提起本件借款情事
      ，因為被告乙○○需用錢財，故邀同翁黃雪吟一同前去借款，前幾筆借款均係
      被告乙○○攜同翁黃雪吟前去借款，後幾筆係被告乙○○自行前往領款。翁黃
      雪吟去世前曾交代伊要把印章保管好，免得又被被告乙○○拿去借錢。
（四）被告壬○○另以：伊與被告癸○○、庚○○、辛○○係代位繼承人，系爭借款
      係伊外婆翁黃雪吟之借款，由被告乙○○擔任連帶保證人，且借款均由被告乙○○取走，其他被告之前均不知系爭借款情事，故應由被告乙○○負責。且原
      告於翁黃雪吟去世後許久，才通知伊系爭借款情事，令伊無法接受。
（五）被告黃正宗另以：伊係代位繼承人，對於伊外婆翁黃雪吟財產之應繼分比例只
      有二十四分之一。另原告之授信過程有違金融人員道德規範，蓋原告身為金融
      業，於放款時自應查明借款人之個人資料、資金用途、償還來源、未來展望。
      而本件借款人翁黃雪吟借款時，為一八十餘歲老人，連帶保證人乙○○亦為六
      十餘歲老人，應屬銀行規避承接之授信案件；且借款人翁黃雪吟生前僅為一家
      庭主婦，每月並有數十萬元之租金收入，不可能借貸高額鉅款；又原告不思先
      就系爭借款之擔保品或向連帶保證人乙○○訴追系爭債務，卻任令該債務延滯
      ，再向被告等人催討，且於翁黃雪吟去世時，亦不先通知被告等人，直至被告
      等人之拋棄繼承或限定繼承時效過後，方才通知被告，其做法均有可議之處。
丙、被告己○○方面：
被告己○○未於言詞辯論期日到場，惟據其以前到場之聲明及陳述，均同其他被告之
聲明、陳述。
    理    由
一、本件被告己○○經合法通知，無正當理由未於言詞辯論期日到場，核無民事訴訟
    法第三百八十六條所列各款情形，爰依原告之聲請，由其一造辯論而為判決。
二、本件原告主張：訴外人翁黃雪吟曾於八十八年間，邀同其子即被告乙○○為連帶
    保證人，向原告辦理借款，並設定以一千八百七十二萬元為最高限額之抵押權登
    記。嗣翁黃雪吟陸續於八十八年五月二十一日、八月十一日、十月七日、十一月
    二十六日分別向原告借款六百萬元、一百萬元、一百萬元、一百萬元，總計借款
    九百萬元（詳如附表所示），雙方約定借款期間均為一年，利率均為年息百分之
    八點四五，隨原告基本放款利率變動而調整（現為年息百分之八點三），按月繳
    納利息，如未按期清償，即喪失期限利益視為全部到期，除按上開利率計算遲延
    利息外，其逾期在六個月以內者，按上開利率百分之十，逾期超過六個月者，按
    上開利率百分之二十加計違約金。孰料，訴外人翁黃雪吟繳款至上開借款屆期日
    前一月止，竟均拒不清償，履經原告催討亦無效果，共積欠原告九百萬元，及如
    附表所示之利息、違約金。而翁黃雪吟業於八十九年七月三日死亡，被告乙○○
    、戊○○、丁○○、己○○、丙○○、癸○○、庚○○、壬○○、辛○○九人均
    為翁黃雪吟之合法繼承人，自應繼承翁黃雪吟之系爭債務，並負連帶責任；被告
    乙○○又係本件借款之連帶保證人，益應就系爭債務負連帶清償責任等情，並提
    出繼承登記系統表乙份、借據四紙、放款戶交易明細查詢四紙、授信約定書二紙
    、手抄式戶籍謄本乙份、土地標示部查詢單四紙等件為證，被告對於系爭借款事
    實並不爭執，並且均自承於訴外人翁黃雪吟死亡時，均未聲明拋棄繼承或限定繼
    承，故堪信原告之上開主張為真實。
三、按「繼承人對於被繼承人之債務，負連帶責任。繼承人相互間對於被繼承人之債
    務，除另有約定外，按其應繼分比例負擔之。」、「連帶債務之債權人，得對於
    債務人中之一人或數人或其全體，同時或先後請求全部或一部之給付。連帶債務
    未全部履行前，全體債務人仍負連帶責任。」、「連帶債務人中之一人，因清償
    、代物清償、提存、抵銷或混同，致他債務人同免責任者，得向他債務人請求償
    還各自分擔之部分，並自免責時起之利息。前項情形，求償權人於求償範圍內，
    承受債權人之權利。但不得有害於債權人之利益。」，民法第一千一百五十三條
    、第二百七十三條、第二百八十一條分別定有明文。被告被告壬○○、庚○○雖
    辯稱彼等之應繼分僅有二十四分之一，原告請求彼等負擔系爭債務並無理由云云
    ，惟觀諸前開條文即可知，被告等繼承人對於翁黃雪吟之債務應負連帶責任，應
    繼分之比例負擔僅屬被告九人間之內部分擔額關係，尚不能以此對抗債權人；亦
    即，被告對於系爭債務全部有連帶清償之責，惟將來債權人對於彼等財產執行時
    ，彼等若清償超出其應繼分比例所負擔之範圍，就超出部分自可再向其餘被告另
    行求償，惟此乃屬將來執行、假設之問題，與本案尚無關係。至於被告壬○○、
    庚○○另質疑原告授信放款程序有瑕疵乙節，惟原告之授信過程中，縱未詳盡查
    明借款人之個人資料、資金用途、償還來源、未來展望等條件，此亦屬原告自己
    欲承擔之逾放催收風險，尚不妨礙系爭借款契約之成立，以上均併此敘明。
三、按「繼承人對於被繼承人之債務，負連帶責任。」、「消費借貸之借用人，應於
    約定期限內，返還與借用物種類、品質、數量相同之物」，民法第一千一百五十
    三條第一項、民法第四百七十八條前段定有明文；又保證債務之所謂連帶，係指
    保證人與主債務人負同一債務，對於債權人各負全部給付之責任者而言，最高法
    院四十五年台上字第一四二六號亦著有判例可資參照。本件被告既均為訴外人翁
    黃雪吟之繼承人，又被告乙○○兼為翁黃雪吟系爭借款之連帶保證人，從而，本
    件原告依消費借貸、連帶保證契約及繼承等法律關係，請求被告應連帶給付九百
    萬元，及如附表所示之利息、違約金，為有理由，應予准許。
四、本件原告之訴為有理由，依民事訴訟法第三百八十五條第一項前段、第八十五條
    第二項，判決如主文。
中      華      民      國     九十二      年     一     月     十      日
                              臺灣高雄地方法院民事第二庭
~B審判長法      官  吳進寶
~B      法      官  陳月雯
~B      法      官  蔡川富
右正本係照原本作成。
如不服本判決，應於送達後二十日內向本院提出上訴狀。
中      華      民      國    九十二    年      一      月      十      日
~B      法院書記官  黃俊凱
附表：
┌──┬────┬───┬─────┬─────────┬────────┐
│編號│借款金額│利率  │ 尚欠金額 │ 利息（自左列之日 │違約金（自左列  │
│    │（新台幣│（年息│（新台幣）│ 起至清償日止，按 │之日起至清償日  │
│    │）      │）    │          │ 上開利率計算之） │止，逾期六個月  │
│    │        │      │          │                  │以內者，按上開  │
│    │        │      │          │                  │利率百分之十，  │
│    │        │      │          │                  │逾期超過六個月  │
│    │        │      │          │                  │者，按上開利率  │
│    │        │      │          │                  │百分之二十計算）│
├──┼────┼───┼─────┼─────────┼────────┤
│一  │六百萬元│8.3%  │六百萬元  │八十九年四月二十一│八十九年五月二十│
│    │        │      │          │日                │二日            │
│    │        │      │          │                  │                │
├──┼────┼───┼─────┼─────────┼────────┤
│二  │一百萬元│8.3%  │一百萬元  │八十九年七月十一日│八十九年八月十二│
│    │        │      │          │                  │日              │
│    │        │      │          │                  │                │
├──┼────┼───┼─────┼─────────┼────────┤
│三  │一百萬元│8.3%  │一百萬元  │八十九年九月七日  │八十九年十月八日│
│    │        │      │          │                  │                │
│    │        │      │          │                  │                │
├──┼────┼───┼─────┼─────────┼────────┤
│四  │一百萬元│8.3%  │一百萬元  │八十九年十月二十六│八十九年十一月二│
│    │        │      │          │日                │十七日          │
│    │        │      │          │                  │                │
└──┴────┴───┴─────┴─────────┴────────┘


司法院資訊處製作；財團法人民間司法改革基金會備份。
